【裁判字號】    97,重訴,57
【裁判日期】    971104
【裁判案由】    拆屋還地
【裁判全文】
臺灣板橋地方法院民事判決              97年度重訴字第57號
原      告  丑○○
訴訟代理人  徐光佑律師
複代理人    林長泉律師
被      告  乙○○
            甲○○
            壬○○
            辛○○
            戊○○
            癸○○
                        號2樓.
前列六人共同
訴訟代理人  吳啟孝律師
複代理人    范惇  律師
被      告  己○○
            丙○○
            子○○
            丁○○
            庚○○
上列當事人間拆屋還地事件，本院於97年10月14日言詞辯論終
結，判決如下：
    主  文
被告乙○○、甲○○、壬○○、辛○○、戊○○、己○○、丙○○、癸○○、子○○、丁○○、庚○○應將坐落臺北縣中和市○○段254地號土地上，如附圖斜線所示占用面積為二四四點六七
平方公尺之地上物予以拆除騰空後，將占用之土地返還予原告及
其他共有人全體。
訴訟費用由被告負擔。
本判決第一項於原告以新台幣捌佰柒拾玖萬玖仟參佰壹拾貳元供
擔保後，得假執行，但被告以新台幣貳仟陸佰參拾玖萬柒仟玖佰
參拾陸元為原告供擔保後，得免為假執行。
    事實及理由
壹、程序上理由
一、本件被告己○○、丙○○、子○○、丁○○、庚○○均未於
    言詞辯論期日到場，核無民事訴訟法第386條各款所列情形
    ，爰依原告之聲請，由其一造辯論而為判決。
二、訴狀送達後，原告不得將原訴變更或追加他訴。但擴張或減
    縮應受判決事項之聲明，不甚礙被告之防禦及訴訟之終結者
    。不在此限，被告於訴之變更或追加無異議，而為本案之言
    詞辯論者，視為同意變更或追加，原告於判決確定前，得撤
    回訴之全部或一部。但被告已為本案之言詞辯論者，應得其
    同意。訴之撤回應以書狀為之。但於期日，得以言詞向法院
    或受命法官為之。以言詞所為訴之撤回，應記載於筆錄，如
    他造不在場，應將筆錄送達。訴之撤回，被告於期日到場，
    未為同意與否之表示者，自該期日起；其未於期日到場或係
    以書狀撤回者，自前項筆錄或撤回書狀送達之日起，十日內
    未提出異議者，視為同意撤回。民事訴訟法第255條第1項、
    第3款、第7款、第2項民事訴訟法第262條分別載有明文。原
    告原以乙○○、王志雄、王宏坤、甲○○為被告，請求被告
    四人應將坐落於台北縣中和市○○段254地號土地（以下簡
    稱系爭土地）面積約340.45平方公尺之土地返還於原告及其
    他共有人全體，嗣於97年6月16日具狀減縮聲明請求被告四
    人應將系爭土地面積244.67平方公尺占用之土地返還於原告
    及其他共有人（見本院卷頁108），於97年7月9日具狀撤回
    王志雄、王宏坤，並追加被告王聰和、壬○○、辛○○、戊○○、己○○、丙○○、癸○○等7人（見本院卷頁123），
    被告王志雄、王宏坤分別於97年8月19日、97年8月21日收受
    撤回通知，有送達回執附卷可按（見本院卷頁200、201），
    並未於10日提出異議，視為同意撤回。又於97 年9月9日具
    狀以被告王聰和已死亡，撤回王聰和部分之訴，並追加王聰
    和之繼承人子○○、丁○○、庚○○等三人為被告（見本院
    卷頁211），揆之前開規定，被告並無異議為本案言詞辯論
    ，且不妨礙被告之防禦及訴訟終結，核無不合，應予准許。
貳、實體上理由
一、原告起訴主張：
(一)原告係坐落臺北縣中和市○○段第254地號土地共有人之一（
  下簡稱系爭土地），被告等未經土地所有權人之同意，亦未取
  得任何占有之正當權源，即擅自占用系爭土地之部分土地，並
  興建違章建築之地上物（如附圖所示，本院卷第12頁），且於
  取得門牌號碼臺北縣中和市○○路○段36巷2號（下簡稱系爭房
  屋），被告等即遷入而無權占用系爭土地，爰依民法第767 條
  、第821條之規定請求被告等拆屋還地。
(二)對被告抗辯之陳述：
1.按地上物之拆除為一種事實上之處分，只需取得事實上之處分
  權者，即有拆除之權能，原告請求拆除系爭房地，自應對系爭
  房地之事實上之處分權人為之。又事實上之處分權，尚可讓與
  及繼承。系爭房地係訴外人立祥建業公司（下簡稱立祥公司）
  無權占用土地後所興建，嗣再由立祥公司讓與訴外人王石牛，
  而王石牛已病故，則系爭房地之事實上之處分權，自應由王石
  牛之全體繼承人繼承，王石牛之繼承人為王聰和、甲○○、壬○○、辛○○、戊○○、己○○、丙○○、癸○○，因王聰和
  已於88年1月18日死亡，由其繼承人子○○、丁○○、庚○○
  繼承，且被告業已自認其仍居住於系爭房屋，即對系爭房屋有
  事實上管領之力為占有人。
2.違章建築稅捐機關仍課徵房屋稅，被告固提出房屋稅單，尚難
  據此即證明系爭房屋係立祥公司向土地共有人租地建屋所興建
  。何況若係租地建屋，則系爭房屋即係合法建築，理當有房屋
  所有權狀，被告自可提出權狀用資證明，惟被告既未提出權狀
  證明，是本件尚難據房屋稅單而認有租地建屋，而有民法第
  426條之1規定之適用。
3.原告係本於所有權之作用，請求被告等拆屋還地，為正當權利
  之行使，無違反誠信原則。況已登記不動產所有人行使除去妨
  害請求權並無民法第125條消滅時效規定之適用，其在相當期
  間內未行使該權利，除有特別情事足以引起他人之正當信任，
  以為其已不欲行使權利外，尚難僅因其久未行使權利，而指其
  嗣後行使權利係有違誠信原則，最高法院86年台上字第3751
  號民事判決意旨參照，是被告稱原告久未行使權利有違誠信原
  則，即屬無據。
(三)聲明：被告乙○○等十一人應將坐落臺北縣中和市○○段254
  地號土地上，如附圖斜線所示占用面積為244.67平方公尺之地
  上物予以拆除騰空後，將占用之土地返還予原告及其他共有人
  全體。願供擔保，請准宣告假執行。
二、被告乙○○、甲○○、壬○○、辛○○、戊○○、癸○○抗
    辯：
(一)系爭房屋之事實上處分權非被告等人：
  地上物之拆除係屬處分權之行使，應以所有權人或就標的物有
  事實上處分權者為限；系爭房屋係由訴外人立祥公司向土地共
  有人租地建屋，此有房屋稅繳款書為憑，因立祥公司積欠被告
  父親王石牛工程款，遂將系爭房屋讓與王石牛，以抵該公司積
  欠之承包工程款，故系爭房屋之事實上處分權人應為王石牛之
  全體繼承人。系爭房屋非被告等所興建，原告主張被告等未經
  土地所有權人之同意「擅自興建違章建築」，請求被告拆除房
  屋，自應先就其所主張之事實負舉證之責。
(二)本件有民法第426條之1規定之適用：
  按民法第426條之1規定：租用基地建築房屋，承租人房屋所有
  權移轉時，其基地租賃契約，對於房屋受讓人，仍繼續存在。
  因此，被告父親王石牛受讓之房屋對於系爭土地推定有租賃關
  係，則被告自非無權占有原告之土地。
(三)原告行使權利已違誠信原則：
  按權利人在相當期間內不行使其權利，並因其行為造成特殊情
  況，足以引起義務人之正當信任，認為權利人已不欲行使其權
  利，而權利人再為行使時，應認為有違誠信原則，最高法院95
  年台上字第2166號判決參照。系爭房屋興建於民國（下同）55
  年間，是時原告亦居住於附近（秀朗路3段10巷11號），就系
  爭房屋占用之土地原為訴外人立祥公司向土地共有人租地建屋
  ，以及嗣後立祥公司讓與被告之父親王石牛等事知之甚詳，並
  自王石牛遷入居住後至今長達40餘年，期間並未表示租地建屋
  關係不存在或主張其權利，是其長期不行使權利之消極行為，
  足以造成王石牛及其家屬信為系爭土地所有權人已不欲行使其
  權利，而得繼續原來之租賃關係，從而原告提起本訴，違反誠
  實信用原則。另被告甲○○已於95年2月13日搬出系爭房屋，
  事實上未占用系爭房屋。
(四)聲明：原告之訴駁回。如受不利判決，願供擔保請准宣告假執
  行。
三、被告己○○、丙○○、子○○、丁○○、庚○○方面
    被告未於言詞辯論期日到場，亦未提出準備書狀作何聲明或
    陳述。
四、兩造不爭執之事實（見本院卷頁112、97年6月24日筆錄）
(一)原告為系爭土地之共有人。
(二)被告乙○○目前居住於系爭房屋。
五、本件爭點及本院判斷（見本院卷頁113、97年6月24日、97年
    10月14日筆錄）
    原告主張為系爭土地之共有人，被告為系爭房屋之事實上處
    分權人，爰依據民法第767條、第821條之規定，請求如訴之
    聲明，被告則以前詞置辯，因此，本件應審究者為(一)系爭房
    屋之事實上處分權人為何？(二)本件是否有民法第426條之1之
    適用？(三)目前占用系爭房屋之人為何？(四)原告行使權利是否
    有權利濫用？茲分述如下：
(一)違章建築之讓與，雖因不能為移轉登記而不能為不動產所有權
  之讓與，但受讓人與讓與人間如無相反之約定，應認為讓與人
  已將該違章建築之事實上處分權讓與受讓人。又房屋之拆除為
  一種事實上之處分行為，須有事實上之處分權者，始有拆除之
  權限（最高法院86年度台上字第2272號判決意旨參照）。被告
  抗辯系爭房屋為違章建築，原始建造人為立祥建業公司（以下
  簡稱立祥公司），因積欠王石牛之承包工程款，而將系爭房屋
  轉讓與王石牛，以抵欠積欠之工程款等情，為原告所不爭，因
  此，系爭房屋既由王石牛受讓自原始建造人立祥公司，系爭房
  屋之事實上處分權人應為王石牛，因王石牛已於83年4月7日死
  亡，其妻王林阿笑於86年8月14日死亡，有除戶戶籍謄本可按
  （見本院卷頁152、169），自應由其被告王聰和、甲○○、壬○○、辛○○、戊○○、己○○、丙○○、乙○○、癸○○繼
  承，而其繼承人王聰和復於88年1月18日死亡，其繼承人為子
  ○○、丁○○、庚○○，有戶籍謄本可按（見本院卷頁194）
  ，因此，王石牛係之繼承人應為甲○○、壬○○、辛○○、戊○○、己○○、丙○○、乙○○、癸○○、子○○、丁○○、
  庚○○，而對於系爭房屋有事實上處分權，合先敘明。
(二)租用基地建築房屋，承租人房屋所有權移轉時，其基地租賃契
  約，對於房屋受讓人，仍繼續存在，民法第426條之1載有明文
  。經查，被告抗辯系爭房屋係立祥建業公司向共有人租地建屋
  ，並請求調取系爭房屋之原始稅籍資料、提出房屋稅單為據云
  云，然查，系爭土地並無分管契約，為兩造所不爭，因此，系
  爭土地既為共有，共有人對於未經分管土地之約定，自無單獨
  由其中一共有人將土地出租於他人之可能，況被告自始並未舉
  證說明立祥公司係何共有人租地建屋，自難認定被告之抗辯為
  真實，至於房屋稅籍資料，僅為房屋稅課稅之憑據，難以證明
  系爭房屋有租地建屋之事實，被告抗辯本件有民法第426條之1
  之適用云云，委無可取。
(三)已登記不動產所有人之回復請求權，無民法第一百二十五條消
  滅時效規定之適用（司法院大法官釋字第107號解釋意旨參照
  ）。對於已登記之不動產並無消滅時效之適用，本件原告本於
  所有權之行使，請求被告拆屋還地，係正當權利之行使，難謂
  有何權利濫用。
(四)所有人對於無權占有或侵奪其所有物者，得請求返還之。對於
  妨害其所有權者，得請求除去之。有妨害其所有權之虞者，得
  請求防止之。各共有人對於第三人，得就共有物之全部為本於
  所有權之請求。但回復共有物之請求，僅得為共有人全體之利
  益為之，民法第767條、第821條載有明文。綜上所述，被告並
  未舉證有合法占用系爭土地之正當權利，原告依據民法第767
  條、第821條之規定，請求被告應將系爭土地如附圖所示面積
  244.67平方公尺之地上物拆除後，將占用土地返還於原告及其
  他共有人，為有理由，應予准許。
六、假執行之宣告：
    兩造陳明願供擔保，聲請宣告假執行或免為假執行，合於法
    律規定，爰分別酌定相當之擔保金額宣告之。
七、本件事證已明，兩造其餘攻擊防禦方法及爭點，核與本件判
    決結果無涉，爰不一一論述。另被告傳訊朱龍光、辛○○欲
    證明立祥公司將系爭房屋讓與王石牛，作為抵欠工程款等情
    ，已為原告所不爭，自無傳訊其二人之必要，附此敘明。
八、結論：原告之訴為有理由，依民事訴訟法第385條第1項前段
    、第78條、第390條第2項、第392條第2項，判決如主文。
中    華    民    國    97    年    11    月    4     日
                  民事第三庭    法  官  徐玉玲
以上正本係照原本作成
如對本判決上訴，須於判決送達後20日內向本院提出上訴狀
中    華    民    國    97    年    11    月    4    日
                                書記官  翁子婷


司法院資訊處製作；財團法人民間司法改革基金會備份。
